臺灣高等法院臺中分院刑事判決　　94年度重上更(三)字第63號
上　訴　人
即　被　告　乙○○
選任辯護人　宋永祥　律師
　　　　　　陳芝荃　律師
上列上訴人因違反水土保持法案件，不服臺灣彰化地方法院88年
度訴字第212號中華民國88年7月31日第一審判決（起訴案號：臺
灣彰化地方法院檢察署87年度偵字第9980號），提起上訴，及檢
察官移送本院併辦（臺灣彰化地方法院檢察署89年度偵字第5116
、6725、7426號），判決後由最高法院第三次發回更審，本院判
決如下：
    主 　　 文
原判決關於乙○○部分撤銷。
乙○○共同違反水土保持義務人於山坡地從事堆積土石之行為，
應先擬具水土保持計畫，送請主管機關核定之規定，而未先擬具
水土保持計畫，致生水土流失，處有期徒刑陸月，如易科罰金，
以參佰元折算壹日。緩刑參年。
    事 　　 實
一、乙○○明知彰化縣花壇鄉○○○段第394之92 號土地（為案
    外人黃經常、黃銅松、黃飛豹、黃如南、黃炳、黃得麟、黃
    修齊因繼承而共有取得），係經臺灣省政府於民國85年3月6
    日以85府農水字第12314號公告為山坡地保育利用條例第3條
    及水土保持法第3條第3款所稱山坡地，乙○○明知於該山坡
    地內從事堆積土石之行為，應先依山坡地保育利用條例及水
    土保持法之規定，擬具水土保持計畫，送請主管機關彰化縣
    政府核定後始得依法進行，竟於告知共有人而為土地使用人
    即水土保持義務人後，未先擬具水土保持計劃送核，即擅自
    開挖整平土地，並於87年9月26日以每日工資新臺幣2千元代
    價，僱用有犯意聯絡及行為分擔之陳通好（業經原審判處有
    期徒刑六月，緩刑二年，未據上訴，業已確定），駕駛車牌
    SN-612號營業貨運曳引車，載運廢棄土石傾倒於該山坡地上
    ，傾倒堆積廢棄土面積約0.3671公頃（整平區為0.3023公頃
    、堆置廢棄物土區約0.0648公頃），致破壞原本地表水源涵
    養之功能，若遇豪雨，即無法確實涵養水源，且泥沙土石大
    量流失，顯然已致生水土流失，85年9月26日15時20 分許，
    陳通好駕駛曳引車在該土地傾倒廢棄土時，為警當場查獲。
    乙○○猶不知悔改，又基於上開接續犯意，自88年初起雇用
    邱正喜為從事載運廢土之貨車司機，與乙○○基於犯意聯絡
    ，由邱正喜駕駛車牌號碼RX-922號營業貨運曳引車，載運廢
    棄土再傾倒於該山坡地上，致破壞原本地表水源涵養之功能
    ，若遇豪雨，即無法確實涵養水源，泥沙土石大量流失，顯
    然已致生水土流失。迨至88年2月28日下午3時20分許，邱正
    喜駕駛該曳引車在該地傾倒廢棄土時，為警當場查獲（邱正
    喜經原審以另案判處有期徒刑6月確定在案）。
二、案經彰化縣警察局彰化分局報請臺灣彰化地方法院檢察署檢
    察官偵查起訴及移送本院併辦。
    理 　　 由
一、訊據上訴人即被告乙○○（下稱被告），對於右揭時地，未
    依山坡地保育利用條例及水土保持法之規定擬具水土保持計
    畫，送請主管機關彰化縣政府核定，逕行僱用司機陳通好、
    邱正喜載運廢棄土傾倒於測量圖所示面積之事實，先後於偵
    審中供承不諱，核與證人即共犯陳通好、邱正喜供稱情節相
    符，惟矢口否認有上開犯行，並先後辯稱：其係應地主要求
    ，前往傾倒廢土，以供地主利用，未曾傾倒廢棄物，且其不
    知該地屬山坡保育地或水土保持法所稱山坡地，應先申請送
    核，其僅傾倒建築廢棄土，並未開挖整地及傾倒垃圾，應不
    致於造成水土流失云云，惟查：
  (一)上開白沙坑段349之92 地號土地，係案外人黃經常、黃銅松
    、黃飛豹、黃如南、黃炳、黃得麟、黃修齊因繼承而共有取
    得，被告於 87年9月間告知共有人後，即在該土地上開挖整
    地、傾倒廢棄土之犯罪事實，業據被告於警訊、偵查中、本
    院更審時供承不諱（見警訊卷，9980號偵查卷第8至9頁，本
    院更二審卷第26至29頁），並經原審會同彰化縣彰化地政事
    務所人員至現場勘測明確，此有土地登記簿謄本一份、警訊
    卷所附87年9月26日現場照片六幀、原審88年5月5日及88年6
    月9 日勘驗筆錄及現場照片十六幀、土地複丈成果圖乙件附
    卷可證，事證極為明確，被告嗣於法院審理時，辯稱其未開
    挖整地，不知應先申請云云，核係卸責之詞，難以輕信。又
    被告於 88年1月初起僱用邱正喜傾倒廢土於上開土地之犯罪
    事實，業據被告於偵審中供承不諱（見5116號偵查影印卷第
    9頁） ，並有彰化縣彰化地政事務所上開土地複丈成果圖乙
    件、現場照片多幀及土地謄本一份可證，依被告兩次犯罪手
    法雷同，先後遭警查獲時間接近等情以觀，被告辯稱其不知
    該地點係山坡地，應先申請送核云云，礙難採信。
  (二)彰化縣花壇鄉○○段第394之92 號土地，係屬山坡地保育利
    用條例第3條及水土保持法第3條所公告劃定之山坡地，業經
    臺灣省政府於 85年3月6日以85府農水字第12314號公告為水
    土保持法第3條第3款所稱山坡地，此有彰化縣政府87年11月
    24日87彰府農保字第219132號函及附件一份在卷可憑，又依
    土地登記簿謄本所示，該土地列為山坡地保育區農牧用地，
    自屬山坡地無疑。再者，山坡地保育利用條例及水土保持法
    所規範之「致生水土流失」認定標準，依行政院農業委員會
    85年2月1日85農林字第5103609A號函文載稱：在水土保持法
    中言，例如有同法施行細則第35條第1項第1 款至第7款情形
    之一者，即可稱為「水土流失」，此有該法令及本院90年上
    訴字第816號、91年上更（一）字第349號等判決可佐。而關
    於如何「致生水土流失」一節，該函尚稱：宜請貴院就具體
    案件個別認定，或依循鑑定程序請具專業知識經驗之水土保
    持相關機關（構）、團體予以鑑定，以為審判之證據資料等
    情（見本院更二審卷第88頁）。本件依現場相片顯示，被告
    87年9 月間第一次開挖整地行為，未為任何水土保持措施，
    另於 88年2月間再被查獲時，被告供稱「有於邊界設立擋土
    牆，阻擋土石流失」（見5116號偵查影印卷第11頁），亦於
    本院更審時為相同供述（見本院更二審卷第27、28頁），顯
    見因被告未先擬具水土保持計劃送請核定即逕行堆積土石，
    而嚴重破壞原本地表水源涵養之功能，若遇豪雨，即無法確
    實涵養水源，泥沙土石即有大量流失之可能，至為明顯。
  (三)被告雖於本院更一審時提出相片，欲證明其所為未致水土流
    失云云（見本院更一審卷第39至41頁），但該相片並無拍攝
    日期，且 92年11月提出時已距案發日87年9月間，相隔甚遠
    ，對照原審於88年5月5日及88年6月9日兩次勘驗時，現場多
    處傾倒廢棄土，溪谷前傾倒整排石子，多處土石下陷產生裂
    縫，該地水土已有流失現象，有上揭勘驗筆錄及現場照片十
    六幀在卷可參，可見被告所辯：未致水土流失云云，難以採
    信，是該相片自難據為被告有利之認定。再者，被告於本院
    更二審時請求本院函請臺灣省水土保持技師公會，就上開現
    場情狀，鑑定是否已造成水土流失乙節，經本院函查後，該
    會覆稱「本會鑑定程序需依據系爭土地之實測地形圖及其鑑
    界範圍，配合航照圖劃分集水區面積，再依水土保持技術規
    範調查地表植生、覆蓋或裸露情形、當地降雨強度及沖蝕指
    數、地形之坡長及坡度因子等，計算其現地沖蝕量是否大於
    合理之土壤流失量，故無法僅就照片及勘驗筆錄即鑑定否有
    致生水土流失之情形（見本院更二審卷第70頁），是本案現
    狀因時空環境而有改變，顯無法再進行鑑定。而本案經本院
    於 94年7月15日上午10時前往現場勘驗結果：（一）現場地
    貌已略有改變，地勢往下延伸之處與原警卷第12835號第4頁
    下方照片之高度落差不同，現場均無土石、垃圾、雜物等物
    。（二）原土堆位置下方之土地已長滿芒草，附近民家種植
    木瓜、竹筍等物，現況之土壤並無流失現象。被告稱：我的
    本意是要拿來堆地下室挖起來的土，因為本來土地落差過大
    不好運用，想要拿土墊高填平之後再利用等語。有本院勘驗
    筆錄及勘驗照片九張附卷足憑（見本院更三審卷第53至55頁
    ）。而水土保持法所謂「致生水土流失」，係屬抽象危險犯
    ，祇須有致水土流失之可能時，即可成立。本件於本院勘驗
    時雖無土壤流失現象，然以事隔多年，時空因素已經變遷，
    地貌均已改變，則被告是否於事後再行整理，回填至與原先
    相似之程度，亦不無可能，自難遽認尚未致水土流失之程度
    。況且，共犯陳通好、邱正喜部分，亦經原審分別以88年度
    訴字第212號、90年度訴字第38號判處罪刑確定在案 （見本
    院更一審卷第70頁），益見被告上開犯行，應甚灼然，要堪
    認定。從而，被告上開所辯，無非係飾卸之詞，不足採信，
    是被告上開共同犯行，洵堪認定，自應依法論科。
二、茲按，山坡地保育利用條例係規範依自然特徵，應用工程、
    農藝或植生方法，以防治山坡地沖蝕、地滑、土石流失之災
    害，保護自然生態景觀、涵養水源。該法所稱山坡地，係指
    國有林事業區、試驗用林地及保安林地以外，經省（市）主
    管機關參照自然形勢、保育利用需要，予以核定公告之公、
    私有土地。另按，水土保持法係為實施水土保持之處理與維
    護，以保育水土資源，涵養水源，減免災害，促進土地合理
    利用，增進國民福址而制定，此觀該法第1條第1項之規定自
    明，依該法第1條第2項規定：水土保持，依本法之規定，本
    法未規定者，適用其他法律之規定。可見水土保持法係山坡
    地保育利用條例之特別法，依法規競合之原則，應優先適用
    特別法即水土保持法。茲查，被告為該土地之使用人，而依
    法為水土保持義務人（參照水土保持法第4條規定） ，自應
    依法先擬具水土保持計畫送請主管機關核定，始得在山坡地
    內從事堆積土石之行為，卻未先擬具水土保持計劃送核，即
    在山坡地從事堆積土石行為，致生水土流失，核其所為，係
    犯水土保持法第33條第3 項前段之罪。被告與陳通好，就事
    實欄87年9月間犯行，被告與邱正喜，就事實欄88年1月初起
    之犯行，均有犯意聯絡及行為分擔，均應以共同正犯論處。
    又被告88年1月初起之犯行 （即89年度偵字第5116號），雖
    未經檢察官於起訴書中敘及，惟該部分與已起訴部分有接續
    犯關係，為實質上一罪，並經檢察官移請本院併辦，依審判
    不可分原則，本院自應合併審理。再者，水土保持法已於92
    年12月17日修正公布第6條、第12條條文，並刪除第13 條條
    文，該第13條條文，移置於第12條，第12條條文內容巳有重
    大修正，且與本案之構成要件有關，雖第33條之構成要件及
    刑罰未經修正，仍應比較新舊法後，逕適用修正後之新法論
    處。原審經審理之結果，認被告罪證明確，予以論科，固非
    無見。惟查，原審認定被告上開犯行，應依山坡地保育利用
    條例第35條之規定論處，依上所述，顯有違誤。又原審未及
    就 88年1月初之犯行，一併審理，亦有可議。被告提起上訴
    ，否認上開犯罪，指摘原判決不當，固非可取。惟原判決關
    於被告部分，既有上開可議，即屬無可維持，應由本院將原
    判決關於被告部分予以撤銷改判。爰審酌被告為圖私人利益
    ，於上址開挖整地，不思依法應擬具水土保持計畫送請核定
    ，並設置維護設施，以致水土流失，破壞生態景觀，犯後態
    度等一切情狀，量處如主文第二項所示之刑。又被告行為後
    之90年1月10日刑法第41 條關於易科罰金之規定，已經總統
    公布修正，將得易科罰金之適用範圍擴大為最重本刑五年以
    下有期徒刑之罪，依刑法第2條第1項前段之規定，本案自應
    適用裁判時該有利於被告之新規定處斷，而本案之情形合於
    修正後得易科罰金之規定，並諭知易科罰金之折算標準。末
    查被告未曾受有期徒刑以上刑之宣告，有台灣高等法院被告
    全國前案紀錄表在卷可稽，其經此次教訓，當知警惕守法，
    應無再犯之虞，本院認其所宣告之刑，以暫不執行為適當，
    併予宣告緩刑三年，以啟自新。
三、另查，廢棄物清理法所稱之廢棄物，分為一般廢棄物及事業
    廢棄物二類。建築廢棄物，固屬於事業廢棄物之範圍。然依
    內政部訂頒之「營建剩餘土石方處理方案」，營建剩餘土石
    方之種類包含建築工程、公共工程及建築物拆除工程施工所
    產生之剩餘泥、土、砂、石、磚、瓦、混凝土塊。又依行政
    院環境保護署 87年11月30日環署廢字第0080429號函所示，
    建築廢棄土、砂石、磚瓦，如依「營建廢棄土處理方案」之
    規範，併於工程剩餘土方辦理，其自出產至使用，均為資源
    利用狀態，故不以廢棄物認定。是以營建剩餘之廢棄土石、
    磚瓦等物，如依上開規範，可作為資源利用者，即不屬於上
    述廢棄物之範圍。本件被告所載運者係建築剩餘之廢棄土、
    磚塊、砂石，得依營建剩餘土石方處理方案之規範，併於工
    程剩餘土方辦理而為可利用之資源，已據被告於本院前審時
    供述明確，足見被告所載運者並非廢棄物。又依 86年3月28
    日修正之廢棄物清理法之規定，違反該法規定，僅科處罰鍰
    而已，並無刑罰之規定，且至 88年7月14日修正之廢棄物清
    理法始有刑罰之規定，本案犯罪時間係87年9月下旬、 88年
    初至 88年2月間，依罪刑法定主義之原則，應適用行為時之
    86年3月28 日之法律，而檢察官起訴及移送併辦之罪名均為
    水土保持法第33條第3 項前段之罪，自無廢棄物清理法適用
    之問題，併予敘明。
四、檢察官移送本院併辦部分（即89年度偵字第6725號、第7426
    號），固非無見。惟查，本案犯罪時間係87年9月起至88年2
    月間，而併辦犯罪時間係 89年7月底至89年9月6日，兩案相
    距約近兩年，已難認有相同犯意。況且，本案犯罪地點係彰
    化縣花壇鄉○○○段394之92 號土地，併辦部分之犯罪地點
    則為彰化市○○段 77之8、19、37、83、84、85、86號，二
    者犯罪地點亦有不同。又依被告於併辦案件之偵查中供稱：
     「（影帶上你的6J-1990號汽車有否載運建築廢棄物到彰化
    市○○路77之8地號） 沒有，載去花壇雙倫，沒有收據」云
    云（見89年度偵字第6725號偵查卷第8頁） ，佐以警訊卷所
    載「車號不詳」，及證人李垂榔所證內容等情（見警訊卷第
    12之1頁：89年9月6日勘查筆錄，89年度偵字第6725 號偵查
    卷第33頁），可見被告是否載往檢察官所指稱之地點，亦有
    可疑，足見該併辦部分，與本案間應無裁判上一罪關係，應
    甚明顯，且未據檢察官起訴，本院自屬無從併辦，應檢還檢
    察官另行依法辦理，附此敘明。
據上論斷，應依刑事訴訟法第369條第1項前段、第364條、第299
條第1項前段，水土保持法第33條第3項前段，刑法第11條前段、
第2條第1項前段、第28條、修正後第41 條第1項前段、第74條第
1款，罰金罰鍰提高標準條例第2條，判決如主文。
本案經檢察官甲○○到庭執行職務。
中　　華　　民　　國　　94　　年　　10　　月　　6 　　日
              刑事第五庭  審判長法　官　袁　從　楨
                                法　官　姚　勳　昌
                                法　官　郭　同　奇
上列正本證明與原本無異。
如不服本判決應於收受送達後十日內向本院提出上訴書狀，其未
敘述上訴之理由者並得於提起上訴後十日內向本院補提理由書（
均須按他造當事人之人數附繕本）。
                                書記官　陳　玫　伶
中　　華　　民　　國　　94　　年　　10　　月　　7 　　日
附錄論罪科刑法條：
水土保持法第三十三條：
有下列情形之一者，處新臺幣六萬元以上三十萬元以下罰鍰：
一、違反第八條第一項規定未依水土保持技術規範實施水土保持
    之處理與維護，或違反第二十二條第一項，未在規定期限內
    改正或實施仍不合水土保持技術規範者。
二、違反第十二條至第十四條規定之一，未先擬具水土保持計畫
    或未依核定計畫實施水土保持之處理與維護者，或違反第二
    十三條規定，未在規定期限內改正或實施仍不合水土保持技
    術規範者。
前項各款情形之一，經繼續限期改正而不改正者或實施仍不合水
土保持技術規範者，按次分別處罰，至改正為止，並令其停工，
得沒入其設施及所使用之機具，強制拆除及清除其工作物，所需
費用，由經營人、使用人或所有人負擔。第一項第二款情形，致
生水土流失或毀損水土保持之處理與維護設施者，處六月以上五
年以下有期徒刑，得併科新臺幣六十萬元以下罰金；因而致人於
死者，處三年以上十年以下有期徒刑，得併科新臺幣八十萬元以
下罰金；致重傷者，處一年以上七年以下有期徒刑，得併科新臺
幣六十萬元以下罰金。
　　　　　　　　　　　　　　　　　　　　　　　　　　　Ｒ
